臺灣高等法院臺中分院刑事裁定
110年度毒抗字第541號
抗  告  人  
即  被  告  翁仁毫






上列抗告人因違反毒品危害防制條例案件，經檢察官聲請觀察、
勒戒，不服臺灣臺中地方法院中華民國110年3月12日第一審裁定
（110年度毒聲字第329號；聲請案號：臺灣臺中地方檢察署110
年度聲觀字第239號；偵查案號：同署109年度毒偵字第3593、43
01號），提起抗告，本院裁定如下：
    主  文
抗告駁回。
    理  由
一、本件抗告人即被告甲○○（下稱抗告人）抗告意旨略以：抗告
    人前於民國105年6月22日在勒戒處所觀察、勒戒完畢，而法
    令於109年間由「5年內再犯」更為「3年內再犯」，因目前
    執行毒品危害防制條例第10條之罪，又執行毒品危害防制條
    例之觀察、勒戒，同時進行兩種處分，有些許矛盾，一是裁
    定犯人，二是裁定病人。茲因兩項處分矛盾，故聲請本次有
    期徒刑執行完畢，爾後若有再犯，再裁定觀察、勒戒。又因
    抗告人於109年11月31日緝捕歸案後已有悔悟，且有妻在外
    ，生活不安定，故聲請判處罪刑，爾後不再犯等語。
二、毒品危害防制條例第20條第3項、第23條第2項於109年1月15
    日修正公布，且新增第35條之1過渡規定，並均於109年7月1
    5日施行。又「犯（毒品危害防制條例）第10條之罪者，檢
    察官應聲請法院裁定，或少年法院（地方法院少年法庭）應
    先裁定，令被告或少年入勒戒處所觀察、勒戒，其期間不得
    逾2月」、「觀察、勒戒後，檢察官或少年法院（地方法院
    少年法庭）依據勒戒處所之陳報，認受觀察、勒戒人無繼續
    施用毒品傾向者，應即釋放，並為不起訴之處分或不付審理
    之裁定；認受觀察、勒戒人有繼續施用毒品傾向者，檢察官
    應聲請法院裁定或由少年法院（地方法院少年法庭）裁定令
    入戒治處所強制戒治，其期間為6個月以上，至無繼續強制
    戒治之必要為止。但最長不得逾1年」、「依前項規定為觀
    察、勒戒或強制戒治執行完畢釋放後，3年後再犯第10條之
    罪者，適用前2項之規定」、「觀察、勒戒或強制戒治執行
    完畢釋放後，3年內再犯第10條之罪者，檢察官或少年法院
    （地方法院少年法庭）應依法追訴或裁定交付審理」，毒品
    危害防制條例第20條第1項、第2項、第3項、第23條第2項分
    別定有明文。是依修正後毒品危害防制條例規定，觀察、勒
    戒或強制戒治執行完畢釋放後，3年後再犯施用毒品罪者，
    應適用觀察、勒戒及強制戒治之規定，3年內再犯施用毒品
    罪者，則應依法追訴；且犯毒品危害防制條例第10條之罪，
    祇要距最近1次犯該罪經觀察、勒戒或強制戒治執行完畢釋
    放後，已逾3年，即應令觀察、勒戒，不因其間是否因另犯
    該罪，經起訴、判刑或執行而受影響（最高法院109年台上
    字第3826號刑事判決意旨參照）。　　
三、經查：　　
　㈠抗告人基於施用第二級毒品甲基安非他命之犯意，分別於：⒈
    109年10月14日10時許，在位於臺中市○○區○○路000巷附近某
    處，以將甲基安非他命置於玻璃球內燒烤加熱而吸其煙霧之
    方式，施用第二級毒品甲基安非他命1次；⒉另於109年11月3
    0日15時許，在其位於臺中市○○區○○○○0段000巷00弄00號3樓
    B室居處內，以將甲基安非他命置於玻璃球內燒烤加熱而吸
    其煙霧之方式，施用第二級毒品甲基安非他命1次等情，均
    據抗告人於警詢及偵訊中坦承不諱（見109年度毒偵字第359
    3號卷第47至48、96頁；109年度毒偵字第4301號卷第53、12
    0頁），而被告2次經警採尿送驗結果，均呈安非他命、甲基
    安非他命陽性反應，此有勘察採證同意書1份、臺中市警察
    局清水分局及大甲分局委託鑑驗尿液代號與真實姓名對照表
    各1份、正修科技大學超微量研究科技中心109年11月6日、1
    09年12月21日出具之尿液檢驗報告各1份附卷可稽（見109年
    度毒偵字第3593號卷第69、71、108頁；109年度毒偵字第43
    01號卷第69頁；109年度核交字第4376號卷第9頁），復有扣
    案之毒品經送鑑定，驗出結果為第二級毒品甲基安非他命成
    分，有衛生福利部草屯療養院109年11月4日草療鑑字第1091
    000443號、110年1月4日草療鑑字第1091200277號鑑驗書各1
    份在卷可憑（見109年度毒偵字第3593號卷第107頁；109年
    度核交字第4376號卷第11頁），是抗告人上開施用第二級毒
    品甲基安非他命之犯行，堪予認定。⒊抗告人前因施用毒品
    案件，經臺灣臺中地方法院裁定送觀察、勒戒後，嗣因無繼
    續施用毒品傾向，於105年6月22日釋放出所；嗣抗告人於本
    案施用第二級毒品甲基安非他命之時間，與前揭觀察、勒戒
    執行完畢日，相距已逾3年，且期間均無再觀察、勒戒或強
    制戒治之情形，此有臺灣高等法院被告前案紀錄表1份在卷
    可憑（見本院卷第19至34頁）。故而檢察官斟酌個案具體情
    節，依毒品危害防制條例第20條第1項、第3項之規定，向原
    審聲請觀察、勒戒之處遇措施，即難謂有裁量逾越、裁量濫
    用、裁量怠惰或違反比例原則之明顯違失。原審因認檢察官
    之聲請正當，依據現行法律規定，裁定准許檢察官之聲請，
    經核其認事用法並無不合。
　㈡抗告人提起本件抗告，並未就其本件所涉犯之施用第二級毒
    品甲基安非他命犯罪事實有所爭執，僅以上詞置辯。惟109
    年1月15日修正公布、同年7月15日施行之毒品危害防制條例
    第20條第3項規定，犯第10條之罪於觀察、勒戒或強制戒治
    執行完畢釋放後，3年後再犯第10條之罪者，適用本條前2項
    之規定。其修法理由謂：施用毒品者具「病患性犯人」之特
    質，並參諸世界各國之醫療經驗及醫學界之共識，咸認施用
    毒品成癮者，其心癮甚難戒除，如觀察、勒戒或強制戒治執
    行完畢釋放後，3年後始再有施用第一級、第二級毒品之行
    為者，足見其有戒除毒癮之可能，宜再採以觀察、勒戒方式
    戒除其身癮及以強制戒治方式戒除其心癮之措施，為能放寬
    觀察、勒戒或強制戒治制度之適用時機，以協助施用者戒除
    毒癮，爰修正第3項。徵諸同條例第23條第2項亦配合修正如
    上，可知本次修法對於施用毒品者施以觀察、勒戒、強制戒
    治，或依法追訴（或裁定交付審理）的適用範圍，已確立初
    犯為具「病患性犯人」的特質應先經一完整的醫療處置，3
    年內再犯者應依法追訴（或裁定交付審理），3年後再犯則
    裁定觀察、勒戒，應無疑義。但對於3犯以上距最近1次觀察
    、勒戒或強制戒治執行完畢釋放後，逾3年者，究應適用同
    條例第20條第3項或第23條第2項處理，本次修法未明確規定
    ，惟基於罪刑法定之明確性原則、法文之文義解釋，參諸觀
    察、勒戒等治療處置，乃結合醫師、觀護人、社工心理諮商
    等不同領域之專業人員參與之保安處分措施，目的除在戒除
    施用毒品者身癮、心癮外，並協助重新塑造生活紀律，改變
    其病態行為，與刑罰之執行並不相同，無法以刑罰補充或替
    代上開醫療處置之特性。從而，3犯以上如距最近1次觀察、
    勒戒或強制戒治執行完畢釋放後，已逾3年者，即應令觀察
    、勒戒，其間縱因另犯該罪經起訴、判刑或執行，究與觀察
    、勒戒或強制戒治已經完整之治療療程不同，無法補充或替
    代而等同上開醫療處置，均應再予觀察、勒戒之機會，以善
    盡國家維護國民身心健康的最低限度保護義務，方為適法（
    最高法院109年度台上字第3240號、第4105號判決意旨參照
    ）。本件抗告人既有前述施用毒品之行為，並距其最近1次
    因施用毒品而觀察、勒戒執行完畢之日已逾3年，自應依修
    正後新法規定，再予適用觀察、勒戒或強制戒治之機會，不
    因抗告人這段期間是否有另犯施用毒品罪經起訴、判刑或執
    行而有不同。且毒品危害防制條例所規定之觀察、勒戒處分
    ，其立法意旨在幫助施用毒品者戒除毒癮，該處分之性質非
    為懲戒行為人，而係為消滅行為人再次施用毒品之危險性，
    目的在戒除行為人施用毒品之身癮及心癮措施；觀察、勒戒
    係導入一療程觀念，針對行為人將來之危險所為預防、矯治
    措施之保安處分，以達教化與治療之目的，可謂刑罰之補充
    制度，從而毒品危害防制條例本身所規定之觀察、勒戒及強
    制戒治等保安處分，雖兼具自由刑之性質，卻有刑罰不可替
    代之教化治療作用。抗告人現另因違反毒品危害防制條例在
    監執行，究與觀察、勒戒之治療療程有別，無從替代而等同
    上開醫療處置。是抗告人有前述施用第二級毒品甲基安非他
    命之行為，復經檢察官斟酌抗告人之前案紀錄及卷內事證後
    ，認為不宜依刑事訴訟法第253條之1第1項、第253條之2等
    規定對抗告人為附命完成戒癮治療之緩起訴處分，而允宜向
    法院聲請裁定令抗告人入勒戒處所施以觀察、勒戒，以達治
    療之目的，此實屬檢察官行使裁量權之範疇，且此裁量並無
    違反比例原則，亦無明顯裁量怠惰或恣意濫用裁量之情事，
    本院尚無自由斟酌以其他方式替代或得以其他原因免予執行
    之權。是抗告意旨誤解法律規定而指摘原裁定不當，尚難憑
    採。
　㈢至於抗告人另提及個人及家庭因素等各情，固值同情，然非
    法定免除送觀察、勒戒之事由，顯與抗告人是否應裁定令入
    勒戒處所觀察、勒戒之判斷無涉。故抗告人此部分所指，亦
    難認係適法之抗告理由。
四、綜上所述，原審認檢察官之聲請為正當，依毒品危害防制條
    例第20條第1項、第3項之規定，裁定將抗告人送勒戒處所觀
    察、勒戒，核其認事用法俱無不合。抗告意旨以前詞指摘原
    裁定不當，尚屬無據，其抗告核無理由，應予駁回。
據上論斷，應依刑事訴訟法第412條，裁定如主文。 
中　　華　　民　　國　　110 　年　　5 　　月　　17　　日
           刑事第十一庭    審判長法　官   張  意  聰
                                 法　官   李  明  鴻
                                 法　官   周  瑞  芬
以上正本證明與原本無異。
不得再抗告。
                                 書記官   涂  村  宇
　　　　　　　　　　　　　　　　 
中　　華　　民　　國　　110 　年　　5 　　月　　17　　日